臺灣高等法院刑事判決
108年度上訴字第3763號
上  訴  人  
即  被  告  張日上  






上列上訴人因違反毒品危害防制條例案件，不服臺灣桃園地方法
院107年度審訴字第1993號，中華民國108年8月2日第一審判決（
起訴案號：臺灣桃園地方檢察署107年度毒偵字第2353號、第382
3號、第4097號、第4508號、第5447號、第5449號），提起上訴
，本院判決如下：
    主  文
上訴駁回。
    事  實
一、甲○○明知海洛因、甲基安非他命分別為毒品危害防制條例第
    2條第2項第1款、第2款規定之第一、二級毒品，不得施用、
    持有，竟基於施用第一級毒品、第二級毒品之犯意，分別為
    下列行為：
  ㈠於民國107年3月12、13日某時，在桃園市桃園區永安路某處
    之車內，以將第一級毒品海洛因及第二級毒品甲基安非他命
    摻入香菸內吸食之方式，同時施用第一級毒品海洛因及第二
    級毒品甲基安非他命1次。
  ㈡於107年6月5日晚間6時許，在桃園市桃園區龍壽街某處，以
    將第一級毒品海洛因摻入香菸內吸食之方式，施用第一級毒
    品海洛因1次。
  ㈢於107年6月14日下午3時許，在桃園市○鎮區○○路000巷0
    弄00○0號居所，以針筒注射方式，施用第一級毒品海洛因1
    次。
  ㈣於107年7月7日下午5時許，在桃園市○鎮區○○路000巷0弄00○0
    號居所，以針筒注射方式，施用第一級毒品海洛因1次。
  ㈤於107年8月1日下午1時許，在桃園市○○區○○街00巷0號7樓701
    室，先以針筒注射方式，施用第一級毒品海洛因1次，再以
    燃燒玻璃球吸食煙霧方式，施用第二級毒品甲基安非他命1
    次。
  ㈥於107年8月14日為警採尿起回溯26小時內某時，在臺灣地區
    不詳地點，以不詳方式，施用第一級毒品海洛因1次。
二、嗣甲○○分別於㈠107年3月15日因其為受保護管束人，經臺灣
    桃園地方檢察署觀護人通知到署採集尿液送驗，結果呈嗎啡
    及甲基安非他命陽性反應；㈡107年6月7日晚間9時20分許，
    為警在桃園市○○區○○街00號前查獲；㈢107年6月17日晚間9時
    40分許，為警在桃園市○○區○○路0000號前查獲，並扣得用來
    清洗注射針筒之玻璃罐1個；㈣107年7月8日晚間7時40分許，
    為警在桃園市○○區○○街00號前查獲，並扣得注射針筒1支；㈤
    107年8月3日凌晨4時許，因其持有槍枝不慎走火而受傷（涉
    犯槍砲彈藥刀械管制條例部分另案偵辦），經通報並就醫後
    ，為警於同日凌晨5時57分許，在桃園市○○區○○街00巷0號7
    樓701室查獲，並扣得其所有之已施用過注射針筒2支及殘渣
    袋2只。㈥107年8月14日下午2時10分許，為警在桃園市○○區○
    ○街000號前查獲，並扣得海洛因殘渣袋1只。又甲○○於前揭㈡
    至㈣各次為警盤查時，在偵查犯罪職權之機關或公務員知悉
    其施用毒品前，即主動供承有施用第一級毒品海洛因，因而
    接受裁判。
三、案經臺灣桃園地方檢察署觀護人簽分、桃園市政府警察局移
    送及桃園市政府警察局桃園分局報請臺灣桃園地方檢察署檢
    察官偵查起訴。
    理  由
壹、證據能力部分：
一、按被告以外之人於審判外之言詞或書面陳述，除法律有規定
    者外，不得作為證據，刑事訴訟法第159條第1項定有明文。
    又被告以外之人於審判外之陳述，雖不符刑事訴訟法第159
    條之1至第159條之4之規定，而經當事人於審判程序同意作
    為證據，法院審酌該言詞陳述或書面陳述作成時之情況，認
    為適當者，亦得為證據；當事人、代理人或辯護人於法院調
    查證據時，知有同法第159條第1項不得為證據之情形，而未
    於言詞辯論終結前聲明異議者，視為有前項之同意，刑事訴
    訟法第159條之5亦有明文。查本件檢察官、上訴人即被告甲
    ○○（下稱被告）於言詞辯論終結前，均未就本院所認定犯罪
    事實而經調查採用之證據之證據能力予以爭執（見本院卷第
    101至104頁、120至122頁），本院復審酌各該證據作成時之
    情況，尚無違法及證明力明顯過低之瑕疵，認以之作為證據
    應屬適當，揆諸上開規定，本件經調查之證據，均有證據能
    力。
二、至於本院所引之非供述證據部分，並無證據證明係公務員違
    法取得，亦無依法應排除其證據能力之情形，應有證據能力
    。
貳、實體部分：
一、認定犯罪事實所憑之證據及理由：
  ㈠上揭犯罪事實，業據被告分別於警詢、偵查、原審及本院準
    備程序時坦承不諱（見臺灣桃園地方檢察署107年度毒偵字
    第2353號卷【下稱毒偵2353卷】第29頁反面；臺灣桃園地方
    檢察署107年度毒偵字第3823號卷【下稱毒偵3823卷】第7頁
    反面至第8頁、第51頁；臺灣桃園地方檢察署107年度毒偵字
    第4097號卷【下稱毒偵4097卷】第7頁、第28頁反面；臺灣
    桃園地方檢察署107年度毒偵字第4508號卷【下稱毒偵4508
    卷】第5頁反面至第6頁、第45頁正反面；臺灣桃園地方檢察
    署107年度毒偵字第5447號卷【下稱毒偵5447卷】第3頁反面
    至第4頁、第44頁正反面；臺灣桃園地方法院107年度審訴字
    第1993號卷【下稱原審卷】第47頁、第56頁反面至第57頁、
    第61頁；本院卷第100頁、第104頁），並有①臺灣桃園地方
    檢察署施用毒品犯採尿報到編號表（見毒偵2353卷第2頁）
    、施用毒品犯尿液檢體監管紀錄表第三聯（尿液檢體編號：
    000000000）（見毒偵2353卷第3頁）、台灣尖端先進生技醫
    藥股份有限公司107年3月30日濫用藥物檢驗報告（尿液檢體
    編號：000000000號）（見毒偵2353卷第4頁）；②自願受搜
    索同意書（見毒偵3823卷第15頁）、桃園市政府警察局保安
    大隊搜索扣押筆錄及扣押物品目錄表（見毒偵3823卷第16至
    18頁）、桃園市政府警察局被採尿人尿液暨毒品真實姓名與
    編號對照表（尿液編號107偵-0911）（見毒偵3823卷第25頁
    ）、台灣檢驗科技股份有限公司濫用藥物實驗室-台北107年
    6月22日濫用藥物檢驗報告（尿液編號107偵-0911）（見毒
    偵3823卷第66頁）；③自願受搜索同意書（見毒偵4097卷第1
    6頁）、桃園市政府警察局保安大隊搜索扣押筆錄、扣押物
    品目錄表（見毒偵4097卷第17至19頁）、桃園市政府警察局
    被採尿人尿液暨毒品真實姓名與編號對照表（尿液編號107
    偵-0977）（見毒偵4097卷第22頁）、台灣檢驗科技股份有
    限公司濫用藥物實驗室-台北107年7月6日濫用藥物檢驗報告
    （尿液編號107偵-0977）（見毒偵4097卷第57頁）；④自願
    受搜索同意書（見毒偵4508卷第156頁）、桃園市政府警察
    局保安大隊搜索扣押筆錄及扣押物品目錄表（見毒偵4508卷
    第16至18頁）、桃園市政府警察局被採尿人尿液暨毒品真實
    姓名與編號對照表（尿液編號107偵-1100）（見毒偵4508卷
    第20頁）、扣案物照片（見毒偵4508卷第21頁）、台灣檢驗
    科技股份有限公司濫用藥物實驗室-台北107年7月23日濫用
    藥物檢驗報告（尿液編號107偵-1100）（見毒偵4508卷第50
    頁）；⑤桃園市政府警察局桃園分局埔子派出所搜索扣押筆
    錄及扣押物品目錄表（見毒偵5447卷第21至22頁）、桃園市
    政府警察局桃園分局被採尿人尿液暨毒品真實姓名與編號對
    照表（尿液編號D-0000000）（見毒偵5447卷第30頁）、扣
    案物照片（見毒偵5447卷第36頁正反面）、台灣檢驗科技股
    份有限公司濫用藥物實驗室-台北107年8月24日濫用藥物檢
    驗報告（尿液編號D-0000000）（見毒偵5447卷第69頁）；⑥
    自願受搜索同意書（見臺灣桃園地方檢察署107年度毒偵字
    第5449號卷【下稱毒偵5449卷】第18頁）、桃園市政府警察
    局保安大隊搜索扣押筆錄及扣押物品目錄表（見毒偵5449卷
    第19至21頁）、桃園市政府警察局被採尿人尿液暨毒品真實
    姓名與編號對照表（尿液編號107偵-1311）（見毒偵5449卷
    第23頁）、台灣檢驗科技股份有限公司濫用藥物實驗室-台
    北107年8月31日濫用藥物檢驗報告（尿液編號107偵-1311）
    （見毒偵5449卷第59頁）在卷可稽；此外，復有殘存第一級
    毒品海洛因之玻璃罐1個（殘存海洛因量微無法稱重）、殘
    存第一級毒品海洛因之注射針筒1支（使用2ML甲醇清洗針筒
    鑑驗）、海洛因殘渣袋2只（殘存海洛因均量微無法稱重）
    、海洛因殘渣袋1 只（殘存海洛因量微無法稱重）等物扣案
    可憑，足認被告前開任意性自白確與事實相符，堪以採信。
  ㈡按毒品危害防制條例於92年7月9日修正公布，自93年1月9日
    施行，其中第20條、第23條將施用毒品之刑事處遇程序區分
    為「初犯」、「5年內再犯」、「5年後再犯」。依其立法理
    由之說明：「初犯」，經觀察、勒戒或強制戒治，應為不起
    訴處分或不付審理之裁定；經觀察、勒戒或強制戒治執行完
    畢釋放後，「5年內再犯」者，因其再犯率甚高，原實施之
    觀察、勒戒及強制戒治既已無法收其實效，爰依法追訴或裁
    定交付審理。至於經觀察、勒戒或強制戒治執行完畢釋放，
    「5年後再犯」者，前所實施之觀察、勒戒或強制戒治已足
    以遮斷其施用毒品之毒癮，為期自新及協助其斷除毒癮，仍
    用「初犯」規定，先經觀察、勒戒或強制戒治之程序。從而
    ，依修正後之規定，祇於「初犯」及「5年後再犯」2種情形
    ，有其追訴條件之限制，即須於初犯經觀察、勒戒或強制戒
    治釋放後，5年內均無施用毒品之行為，始能認其前所實施
    之觀察、勒戒或強制戒治已足遮斷毒癮，而得於5年後再犯
    時，再予適用初犯之規定，重行觀察、勒戒等程序。倘5年
    內已經再犯，經依法再為保安處分或追訴處罰，縱其第3次
    （或第3次以上）施用毒品之時間，在初犯之保安處分執行
    完畢釋放5年以後，即與「5年後再犯」之情形有別，且因已
    於「5年內再犯」，顯見其再犯率甚高，原實施觀察、勒戒
    或強制戒治，已無法收其實效，自無再經觀察、勒戒及強制
    戒治之必要，應由檢察官逕行起訴，始符新法修正之本旨（
    最高法院95年第7次刑事庭會議決議、97年度台非字第540號
    判決意旨參照）。查本案被告前因施用毒品案件，經臺灣桃
    園地方法院（下稱原審法院）少年法庭以88年度少調字第10
    15號裁定送觀察、勒戒後，因認有繼續施用毒品傾向，復經
    原審法院少年法庭以88年度少調字第1015號令入戒治處所施
    以強制戒治，於89年1月24日停止戒治出所，所餘戒治期間
    付保護管束，於89年9月12日保護管束期滿未經撤銷停止戒
    治視為執行完畢，並經原審法院少年法庭以88年度少調第10
    15號裁定不付審理確定。又於前開強制戒治執行完畢釋放後
    5年內因①施用第一、二級毒品等案件，經原審法院以91年度
    訴字第716號判決分別判處有期徒刑7月、3月，並定其應執
    行刑有期徒刑8月確定；②施用第一級毒品案件，經原審法院
    以92年度訴字第1687號判決判處有期徒刑7月確定；③偽造貨
    幣案件，經原審法院以92年度訴字第894號判決判處有期徒
    刑3年2月確定。上開②③所示之罪，嗣經原審法院以93年度聲
    字第2183號裁定其應執行刑有期徒刑3年8月確定，並與①所
    示之有期徒刑8月接續執行，於95年6月14日假釋出監付保護
    管束，惟於假釋期間，復因④施用第一級毒品案件，經原審
    法院以96年度訴字第148號判決判處有期徒刑8月確定；⑤竊
    盜案件，經原審法院以96年度壢簡字第268號判決判處有期
    徒刑5月確定；⑥竊盜案件，經原審法院以96年度壢簡字第10
    08號判決判處有期徒刑5月確定；⑦竊盜案件，經原審法院以
    96年度簡字第111號判決判處有期徒刑5月，減為有期徒刑2
    月又15日確定；⑧施用第一級毒品案件，經原審法院以96年
    度審訴字第186號判決判處有期徒刑9月，減為有期徒刑4月
    又15日確定。嗣因減刑及定其應執行刑，經原審法院以96年
    度聲減字第9882號裁定，就上開②④⑤⑥所示之罪分別減為有期
    徒刑3月又15日、4月、2月又15日、2月又15日，並就上開②③
    所示之罪定其應執行有期徒刑3年5月確定；④至⑧定應其執行
    有期徒刑1年4月確定，上揭有期徒刑1年4月並與上開假釋經
    撤銷之殘刑接續執行，於98年8月17日假釋出監，所餘刑期
    並付保護管束，於98年10月25日保護管束期滿未經撤銷假釋
    ，其未執行之刑，以已執行論，有本院被告前案紀錄表在卷
    可參（見本院卷第43至81頁），是被告於本件所為施用毒品
    犯行，距離被告首次觀察、勒戒執行完畢釋放雖已逾5年，
    惟被告於執行強制戒治完畢後5年內，既已再犯施用毒品罪
    ，並經追訴、處罰，揆諸前揭說明，本件犯行即與毒品危害
    防制條例第20條第3項所稱之「5年後再犯」有別，是檢察官
    依法追訴，並無不合，附此敘明。
  ㈢綜上，足認本案罪證明確，被告犯行均堪認定，應依法論科
    。
二、論罪：
  ㈠按海洛因、甲基安非他命分別為毒品危害防制條例第2條第2
    項第1款、第2款所規定之第一級、第二級毒品，不得非法持
    有、施用。是核被告於①事實欄一㈠所為，係犯毒品危害防制
    條例第10條第1項、第2項之施用第一級、第二級毒品罪；②
    事實欄一㈡所為，係犯毒品危害防制條例第10條第1項之施用
    第一級毒品罪；③事實欄一㈢所為，係犯毒品危害防制條例第
    10條第1項之施用第一級毒品罪；④事實欄一㈣所為，係犯毒
    品危害防制條例第10條第1項之施用第一級毒品罪；⑤事實欄
    一㈤所為，係犯毒品危害防制條例第10條第1項、第2項之施
    用第一級、第二級毒品罪；⑥事實欄一㈥所為，係犯毒品危害
    防制條例第10條第1項之施用第一級毒品罪。被告因施用而
    持有該等毒品之低度行為，應為施用之高度行為所吸收，均
    不另論罪。
  ㈡被告如事實欄一㈠係以將第一級毒品海洛因及第二級毒品甲
    基安非他命一同置於注射針筒注射之方式，同時施用第一級
    毒品海洛因及第二級毒品甲基安非他命，乃以一行為同時觸
    犯施用第一級毒品罪與施用第二級毒品罪，為想像競合犯，
    應依刑法第55條前段規定，從一重之施用第一級毒品罪處斷
    。
  ㈢被告所犯上開7罪，犯意各別，行為互殊，應予分論併罰。
三、刑之減輕：
    按刑法第62條所謂發覺，雖不以有偵查犯罪權之機關或人員
    確知其人犯罪無誤為必要，惟仍須有確切之根據得為合理之
    可疑，而對犯罪行為人發生嫌疑時，始得謂為已發覺（最高
    法院72年台上字第641號判例意旨參照）。被告如事實欄一㈡
    所示之犯行，經警攔查時，即主動向警坦承有施用海洛因
    ，並交出香菸1支供警查扣；事實欄一㈢所示之犯行，遇警盤
    查時，即主動交付殘存第一級毒品海洛因之玻璃罐1個供警
    查扣，並坦承有該次施用第一級毒品之情事；事實欄一㈣所
    示之犯行，於遭警盤查時，即主動交付殘存第一級毒品海洛
    因之注射針筒1支（使用2ML甲醇清洗針筒鑑驗）供警查扣，
    更坦承有該次施用第一級毒品之犯行，有被告警詢筆錄在卷
    為憑，足認被告在偵查犯罪職權之機關或公務員發覺其施用
    毒品之前，即主動告知有上開事實一㈡至㈣所示施用第一級毒
    品海洛因並進而接受裁判，符合自首之要件，爰依刑法第62
    條前段規定，減輕其刑。
四、原審本於同上見解，認定被告前揭犯行，罪證明確，適用毒
    品危害防制條例第10條第1項、第2項，刑法第11條、第55條
    前段、第62條前段、第41條第1項前段、第8項、第51條第5
    款等規定，並審酌被告於為本案犯行之前，已曾因施用第一
    、二級毒品犯行經受觀察、勒戒及強制戒治等處分之執行，
    復曾屢因施用第一、二級毒品經判處罪刑確定，或已執行完
    畢，或受刑之部分執行並蒙獲假釋之寬典，有本院被告前案
    紀錄表可按，猶不知省惕，未能記取教訓並戒除施用毒品之
    劣習，竟再犯本件施用毒品罪，足徵其沾染毒癮頗深，抑且
    ，事實欄一㈠所示該次係同時施用二種毒品，其非難及可責
    程度皆較單純施用一種毒品為高，衡以施用毒品乃戕害一己
    身心健康之舉，對他人法益尚不生直接實質之侵害，其事後
    能自首如事實欄一㈡至㈣所示之犯行並始終坦認全盤犯行，態
    度尚可等一切情狀，分別就被告所犯①如事實欄一㈠所示施用
    第一級毒品罪，判處有期徒刑11月；②如事實欄一㈡所示施用
    第一級毒品罪，判處有期徒刑5月，如易科罰金以新臺幣（
    下同）1,000元折算1日；③如事實欄一㈢所示施用第一級毒品
    罪，判處有期徒刑5月，如易科罰金以1,000元折算1日；④如
    事實欄一㈣所示施用第一級毒品罪，判處有期徒刑5月，如易
    科罰金以1,000元折算1日；⑤如事實欄一㈤所示施用第一級毒
    品罪，判處有期徒刑10月，另犯施用第二級毒品罪，判處有
    期徒刑6月，如易科罰金以1,000元折算1日；⑥如事實欄一㈥
    所示施用第一級毒品罪，判處有期徒刑10月；並就不得易科
    罰金部分，定其應執行有期徒刑1年10月；得易科罰金部分
    定其應執行刑有期徒刑1年2月，如易科罰金以1,000元折算1
    日。另就沒收部分敘明：㈠扣案之殘存第一級毒品海洛因之
    玻璃罐1 個（殘存海洛因量微無法稱重）、殘存第一級毒品
    海洛因之注射針筒1 支（使用2ML甲醇清洗針筒鑑驗）、海
    洛因殘渣袋3只（殘存海洛因均量微無法稱重），為被告犯
    如事實欄一㈢㈣㈤㈥所示施用第一級毒品罪之剩餘物，其上殘存
    之第一級毒品海洛因悉與所附著之玻璃罐、注射針筒及包裝
    袋難以析離殆盡，應依毒品危害防制條例第18條第1 項前段
    規定，宣告沒收銷燬。㈡按「供犯罪所用、犯罪預備之物或
    犯罪所生之物，屬於犯罪行為人者，得沒收之。但有特別規
    定者，依其規定」、「前二項之沒收，於全部或一部不能沒
    收或不宜執行沒收時，追徵其價額」，刑法第38條第2項、
    第4項定有明文。扣案香菸1支及注射針筒2支均為被告所有
    ，其中扣案之香菸1支，被告於警詢時陳明係以將海洛因摻
    入香菸內施用等語，則扣案之香菸顯係供被告犯如事實欄一
    ㈡所示施用第一級毒品海洛因之用，而扣案之注射針筒2支，
    係供或預備被告犯如事實欄一㈤所示施用第一級毒品海洛因
    之用，均應依刑法38條第2項前段規定，宣告沒收。其認事
    用法，核無違誤，量刑亦屬妥適。
五、被告上訴意旨固請求從輕量刑云云，惟按關於刑之量定，係
    實體法上賦予法院得為自由裁量之事項，倘其未有逾越法律
    所規定之範圍，或濫用其權限，即不得任意指為違法（最高
    法院75年台上字第7033號判例意旨參照），而被告之犯行既
    經認定，原審判決之量刑業依刑法第57條規定而為衡酌，亦
    經本院詳述於前，並未逾越職權，亦未違反比例原則。從而
    ，被告上訴爭執量刑，為無理由，應予駁回。
六、被告經合法傳喚，無正當理由不到庭，爰不待其陳述，逕行
    判決。 
據上論斷，應依刑事訴訟法第368條、第371條，判決如主文。 
本案經檢察官朱立豪提起公訴，檢察官陳正芬到庭執行職務。
中    華    民    國    109   年    2     月    18    日
                  刑事第三庭    審判長法  官  張惠立
                                      法  官  廖怡貞
                                      法  官  張江澤
以上正本證明與原本無異。
施用第二級毒品部分不得上訴。
施用第一級毒品部分如不服本判決，應於收受送達後20日內向本
院提出上訴書狀，其未敘述上訴之理由者並得於提起上訴後20日
內向本院補提理由書（均須按他造當事人之人數附繕本）「切勿
逕送上級法院」。
                                      書記官  林明慧
中    華    民    國    109   年    2     月    19    日
附錄：本案論罪科刑法條全文                              毒品危害防制條例第10條
施用第一級毒品者，處 6 月以上 5 年以下有期徒刑。
施用第二級毒品者，處 3 年以下有期徒刑。